臺灣高等法院刑事判決　　　　　　　 99年度交上訴字第157號
上　訴　人　臺灣板橋地方法院檢察署檢察官
被　　　告　陳清洋
上列上訴人因被告公共危險案件，不服臺灣板橋地方法院99年度
交訴字第132 號，中華民國99年9 月14日第一審判決（起訴案號
：臺灣板橋地方法院檢察署99年度偵字第10697 號），提起上訴
，本院判決如下：
    主  文
上訴駁回。
    理  由
一、公訴意旨略以：被告陳清祥於民國99年2 月24日下午4 時30
    分許，駕駛車號291-DER 號普通重型機車沿台北縣蘆洲市○
    ○路由西往東行駛，行經臺北縣蘆洲市○○路105 巷口時，
    本應注意車前狀況，隨時採取必要之安全措施，且依當時情
    況，並無不能注意之情事，竟疏未注意，不慎與前方同向由
    陳翠蘭所騎乘之911-BGY 號普通重型機車發生碰撞，致陳翠
    蘭人車倒地，受有左手腕、左肘擦挫傷及右足多處擦傷之傷
    害（過失傷害部分未據告訴），詎被告明知肇事並致陳翠蘭
    受傷，竟萌生肇事逃逸之犯意，未對陳翠蘭施以必要之救護
    或留下聯絡方式，旋即駕車逃逸，因認被告涉犯刑法第 185
    條之4 之肇事逃逸罪嫌等語。
二、按犯罪事實應依證據認定之，無證據不得認定犯罪事實；不
    能證明被告犯罪者，應諭知無罪之判決，刑事訴訟法第 154
    條第2 項、第301 條第1 項分別定有明文。而所謂認定犯罪
    事實之證據，係指足以認定被告確有犯罪行為之積極證據而
    言，該項證據自須適合於被告犯罪事實之認定，始得採為斷
    罪資料。且刑事訴訟上證明之資料，無論其為直接或間接證
    據，均須達於通常一般之人均不致有所懷疑，而得確信其為
    真實之程度，始得據為有罪之認定，若其關於被告是否犯罪
    之證明未能達此程度，而有合理懷疑之存在，致使無從形成
    有罪之確信，根據「罪證有疑、利於被告」之證據法則，即
    不得遽為不利被告之認定，最高法院著有 53年台上字第656
    號、29年上字第3105號、76年台上字第4986號判例可資參照
    。次按刑事訴訟法第161 條已於91年2 月8 日修正公布，其
    第1 項規定：檢察官就被告犯罪事實，應負舉證責任，並指
    出證明之方法。因此，檢察官對於起訴之犯罪事實，應負提
    出證據及說服之實質舉證責任。倘其所提出之證據，不足為
    被告有罪之積極證明，或其指出證明之方法，無從說服法院
    以形成被告有罪之心證，基於無罪推定之原則，自應為被告
    無罪判決之諭知（最高法院 92年臺上字第128 號判例參照）
    。又按刑法第185 條之4 之肇事逃逸罪，其客觀構成要件為
    行為人駕駛動力交通工具肇事，且致人死傷而逃逸，主觀要
    件則須行為人對致人死傷之事實有所認識，並進而決意「逃
    離」肇事現場，始足當之（最高法院99年臺上字第4714號、
    97 年度臺上字第4456號判決意旨參考）。
三、公訴意旨認被告涉犯肇事逃逸罪嫌，無非係以：證人即被害
    人陳翠蘭於警詢及偵查時之指述、證人李家慶之證詞及卷附
    之新光吳火獅紀念醫院診斷證明書、道路交通事故現場圖、
    道路交通事故調查報告表(一)、(二)、現場及車輛照片張等
    ，為其論據。訊據被告固坦承：於99年9月24日下午4時30分
    許騎乘機車於上述時、地與被害人騎乘之機車發生車禍，致
    被害人受有左手腕、左肘擦挫傷及右足多處擦傷等傷害，嗣
    其因受傷離開現場，前往就醫前，並未先詢問或告知被害人
    等情不諱，惟堅決否認有公訴意旨所指肇事逃逸犯行，辯稱
    ：車禍後曾詢問被害人有沒有事，被害人稱要打電話給她先
    生，其見被害人傷勢不重，且自己因車禍受傷，血流不止，
    乃離開現場，前往鄰近診所就醫，並電請同事李家德返回現
    場查看情況，況其將自己機車留在現場，並無逃逸故意等語
    。
四、按被告以外之人於審判外之言詞或書面陳述，除法律有規定
    者外，不得作為證據；又被告以外之人於審判外之陳述，雖
    不符合同法第159條之1至第159條之4之規定，但經當事人於
    審判程序同意作為證據，法院審酌該言詞陳述或書面陳述作
    成時之情況，認為適當者，亦得為證據。當事人、代理人或
    辯護人於法院調查證據時，知有第159條第1項不得為證據之
    情形，而未於言詞辯論終結前聲明異議者，視為有前項之同
    意，刑事訴訟法第159條第1項及第159條之5分別定有明文。
    查本判決所引用之各該被告以外之人於審判外之陳述（包含
    書面陳述），雖屬傳聞證據，惟當事人於本院準備程序均表
    示同意作為證據，本院審酌上開證據資料製作時之情況，尚
    無違法不當及證明力明顯過低之瑕疵，亦認為以之作為證據
    應屬適當，爰依刑事訴訟法第159條之5規定，認該等證據均
    有證據能力，合先敘明。
五、經查：
（一）被告於 99年2月24日下午4時30分許，騎乘車號291-DER號
      普通重型機車沿臺北縣蘆洲市○○路由西往東行駛，行經
      復興路與復興路 105巷巷口時，與由被害人所騎乘、自復
      興路105巷巷口左轉復興路，欲往環提大道方向行駛之911
      -BGY號普通重型機車發生碰撞，被害人因此受有左手腕、
      左肘擦挫傷及右足多處擦傷等傷害之事實，業據被告供承
      在卷，核與證人即被害人於警詢、偵查中證述之情節相符
      ，並有新光吳火獅紀念醫院診斷證明書、道路交通事故現
      場圖、道路交通事故調查報告表(一)、(二)、現場及車輛
       照片張等在卷可稽（偵卷第 17頁至第26頁、第31頁），
      堪以認定。起訴書犯罪事實欄記載陳翠蘭騎乘機車行駛於
      被告同向前方云云，容有錯誤，核先敘明。
（二）被告於上開時地騎乘機車肇事致被害人成傷後，未徵詢或
      告知被害人，即離開現場等情，固為被告所不爭，且據被
      害人證述明確（見偵查卷第12頁）；惟被告於車禍發生後
      ，曾立即下車察看被害人狀況、詢問被害人有沒有怎樣等
      情，業據被害人於警詢及檢察官訊問時證述明確（見偵查
      卷第12、53、54頁），足見被告於車禍發生後，尚主動上
      前探問被害人受傷狀況，並非對被害人傷勢毫不聞問，即
      行逃逸無蹤。且被告確因前述車禍，受有腦震盪、上唇撕
      裂傷、右眼框瘀血併鼻出血等傷害，而離開現場，前往設
      於台北縣蘆洲市○○路之趙國雄診所就醫等情，亦據被告
      供述甚詳，且據證人即被害人（見偵查卷第54頁）、證人
      李家德於檢察官訊問時及本院證述明確（見本院卷第56頁
      背面），並有趙國雄診所診斷證明書、病歷影本（就診日
      期為99年2月24日）附卷可稽（見偵查卷第32頁、本院卷
      第32、33頁）。且就被告發生車禍後所受上唇撕裂傷、右
      眼眶瘀血併鼻出血等外傷以觀，被告於探詢被害人受傷情
      形後，於自身受有頭面部撕裂傷、瘀血、出血等明顯外傷
      亟待處理之情形下，先行前往就醫，對自己所受傷害進行
      緊急處置，實難遽認其主觀上係為逃逸之目的而離開現場
      。參以：被告離開現場時，確將自己機車留在現場等情，
      亦有車籍查詢基本資料詳細畫面、車禍現場照片5張在卷
      可憑（見偵查卷第24至26、36頁），益見被告於車禍後，
      係為就自己所受明顯外傷尋求醫療處置，而暫時離開現場
      ，並無為隱匿身份、逃避相關民刑事責任而行逃匿之情事
      。是被告縱因智識程度不高（見偵查卷第4頁警詢筆錄所
      載教育程度），思慮未周，未徵詢或告知被害人即離開現
      場，前往診所就醫，而有處理不當之虞，亦難單以此被告
      肇事後離開現場之客觀事態，遽謂其有肇事逃逸之主觀犯
      意。
（三）被告於99年2 月24日下午4 時30分許發生車禍後，確曾以
      所有之0000000000門號（下稱被告門號）行動電話撥打友
      人李家德使用之0000000000門號行動電話，電請李家德到
      場協助處理等情，業據證人李家德於本院證述：案發當日
      曾使用友人王冠冕申辦之0000000000門號行動電話，接聽
      被告撥入告知發生車禍之電話，並應被告請求到場協助，
      當天係由其以騎乘到場之機車搭載被告至附近診所就醫等
      情（見本院卷第56頁至57頁），及於檢察官偵訊時證稱：
      99 年2月24日被告打電話告訴其發生車禍，要其到現場，
      被告有提及被害人說要等她先生來，故其先送被告去看醫
      生，後來被告又叫其返回現場察看狀況，但現場僅剩被告
      之機車，所以其乃離去，後來其並主動幫被告詢問由何單
      位受理本案等語甚詳（見偵查卷第54頁），並有遠傳電信
      之被告門號申請人資料（申請人為被告）及該門號雙向通
      聯紀錄、威寶電信之0000000000門號行動電話申請人（申
      請人為王冠冕）資料查詢表（見偵查卷第59、61頁背面、
      本院卷第36頁）在卷可按。足見被告因車禍受傷，電請友
      人李家德到場協助，並搭乘李家德機車前往診所就醫後，
      仍請託李家德返回現場查看，則被告離開現場究否係基於
      肇事逃逸之主觀犯意，實非無疑。
（四）綜上所述，被告於被害人受傷不重，表示要聯絡其配偶到
      場處理，難認有由已受傷之被告親自即時救護必要之情況
      下，既為了緊急處置己身傷害，而離開現場前往就醫，並
      將自己所有之機車留在現場，顯已留下相當線索足供承辦
      員警追查其身分，如前所述，且被告就醫後，復請託友人
      返回現場查看、處理，自難單以被告於肇事後離開現場之
      客觀事實，遽認被告係為逃逸而離開現場。公訴意旨所引
      證據，均不足以證明被告有肇事逃逸之主觀犯意。此外，
      復查無其他積極證據足資證明被告有公訴意旨所指犯罪，
      自難遽以肇事逃逸罪相繩。
六、原審以不能證明被告犯罪，諭知被告無罪之判決，並無違誤
    。檢察官上訴意旨略以：證人李家德於偵查證述使用之0000
    000000號行動電話，案發當日並無與被告門號通聯之紀錄，
    且被告至診所就醫後即行離去，足見並無對被害人負責之意
    ，又依卷附之通聯紀錄可知被告於事故後，不斷撥接電話，
    迄當日下午 5時23分始前往趙國雄診所就診，堪認被告離開
    現場後藏匿某處，而有逃逸之意等語。然被告於事故後即以
    被告門號撥打李家德持用之0000000000門號，央請李家德到
    場協助，被告並將機車留在現場，由李家德陪同前往診所就
    醫，且於就醫後，請託李家德返回事故現場查看等情，業如
    前述，是縱被告於肇事後曾密集撥接電話，亦無足憑此遽認
    被告離開現場之時，即有肇事逃逸之主觀犯意。又被告肇事
    受傷與就醫時間相距不及 1小時，歷時不久，難認有何違背
    常情之處。上訴意旨所指上情，均不足為不利被告之認定。
    檢察官上訴意旨指摘原判決不當，為無理由，應予駁回。
據上論斷，應依刑事訴訟法第368條，判決如主文。
本案經檢察官黃柏齡到庭執行職務。
中    華    民    國   100    年    1     月    6     日
              刑事第二十四庭審判長法  官  李錦樑
                                  法  官  張惠立
                                  法  官  朱瑞娟
以上正本證明與原本無異。
如不服本判決，應於收受送達後十日內向本院提出上訴書狀，其
未敘述上訴之理由者並得於提起上訴後十日內向本院補提理由書
（均須按他造當事人之人數附繕本）。「切勿逕送上級法院」。
                                  書記官  郭家慧
中    華    民    國   100    年    1     月    10    日